【裁判字號】    92,台上,1764
【裁判日期】    920821
【裁判案由】    土地所有權移轉登記
【裁判全文】
最高法院民事判決                              九十二年度台上字第一七六四號
    上  訴  人  乙○○
    訴訟代理人  陳培豪律師
    被 上 訴人  甲○○
右當事人間請求土地所有權移轉登記事件，上訴人對於中華民國九十年十一月二十八
日台灣高等法院花蓮分院第二審更審判決︵九十年度上更(一)字第八號︶，提起上訴，
本院判決如左：
    主  文
原判決除假執行部分外廢棄，發回台灣高等法院花蓮分院。
    理  由
本件上訴人主張：伊於民國七十二年間，與坐落花蓮縣新城鄉○○段一八０之九號土
地之地主李水土簽訂合建契約書，由伊與被上訴人之女婿林錫麒合建二十二棟二層連
棟建物，伊分得其中三棟，即坐落同地段一八０之一０九、一八０之一一０及一八０
之一一一號土地上，門牌號碼為花蓮縣新城鄉○○街七五巷二九、二七及二五號之房
地︵下稱系爭土地及房屋︶，因林錫麒為公務員，故以其岳父游阿朝名義分得十二棟
、地主分得七棟。當時被上訴人之夫游阿朝為工地主任，竟利用辦理移轉登記手續持
有相關文件之便，將系爭三筆土地擅自移轉登記於其名下，游阿朝死亡後，再繼承登
記於被上訴人名下等情，爰依民法第一百八十四條侵權行為、第一百七十九條不當得
利及繼承之法律關係，求為命被上訴人將系爭土地移轉登記予伊之判決。
被上訴人則以：合建契約係游阿朝與地主李水土所簽訂，由李水土提供土地，游阿朝
出資興建，雙方言明地主分得八棟，游阿朝分得十四棟，上訴人謂建商共分得十五棟
，顯然不實。游阿朝當時因資金並不寬裕，邀上訴人共同投資，言明上訴人如出資新
台幣（下同）一百萬元，即取得系爭三棟房屋之權利，故以上訴人為該三棟房屋之起
造人，惟上訴人於預付訂金時，卻向游阿朝借貸五萬元，嗣又以另紙十萬元之客票交
付游阿朝，作為整地期間應付之投資款，但卻遭退票，自此行蹤杳然，從未支出任何
款項，其既未出資，何有土地所有權可言等語，資為抗辯。
本件原審維持第一審所為上訴人敗訴之判決，駁回上訴人之上訴，無非以：上訴人就
其所主張之事實，提出其為系爭土地上三棟建物起造人之建造執照，並聲請向花蓮縣
稅捐稽徵處調閱當時系爭土地繳交土地增值稅等資料及七十四年間上訴人向台灣花蓮
地方法院檢察署告訴游阿朝、李水土等人詐欺案之不起訴處分資料，惟花蓮縣稅捐稽
徵處函覆稱，稅籍資料已逾十年之保存年限，無法提供；台灣花蓮地方法院檢察署亦
函覆，七十四年度偵字第四四三號林錫麒等詐欺案卷不起訴處分相關資料業奉核准而
銷燬；證人林柏鴻對當時訂定合建契約之細節則稱，時隔甚久，內容已不復記憶，相
關檔案亦因大水而佚失等語；證人林錫麒則根本否認上訴人之主張，均難以認定上訴
人對系爭土地有何權利。次查兩造均不否認系爭房地是合建而成，惟對於合建契約之
當事人則有出入，上訴人主張其係與地主李水土、林錫麒三人合建；被上訴人則主張
為地主李水土、游阿朝及上訴人三人。而當時立約之代書林柏鴻，結證供稱，合建的
當事人是誰，已忘記了；林錫麒則否認與上訴人有合建關係。惟衡諸合建後登記於游
阿朝名下房地多達十數筆，堪認系爭建物之合建之當事人為上訴人、地主李水土及游
阿朝為可採。雖上訴人主張其為系爭三筆土地上三棟建物之起造人且出名訂立契約，
可資證明其當初確有出資一百十五萬元之事實。惟為被上訴人所否認，並辯稱游阿朝
與地主合建時，因資金並非寬裕，乃邀上訴人投資，言明上訴人出資一百萬元取得三
棟房屋權利。故游阿朝將上開三棟房屋以上訴人為起造人，然於預付地主訂金時．上
訴人沒錢，先向其先夫借貸五萬元，後進行整地工程時，上訴人持江俊雄面額十萬元
之支票並背書後交付游阿朝，作為整地期間上訴人應支出之投資款，豈料該紙支票亦
遭退票，是上訴人自始即未出任何投資款項，焉能取得系爭房屋所有權？可知兩造並
未就上訴人出資一百萬元即取得系爭三筆房地之契約約定爭執。上訴人無法證明其確
有出資一百十五萬元之事實。從而上訴人主張之侵權行為請求權既已罹於時效，且不
能證明被上訴人有何不當得利，則其請求被上訴人將系爭土地移轉登記予伊，為無理
由等詞。為其判斷之基礎。
按得心證之理由，應記明於判決，民事訴訟法第二百二十二條第二項定有明文。查原
審既認定上訴人主張之侵權行為之請求權已罹於時效，惟未見其記明理由於判決，即
有判決不備理由之違法。次按法院不能依當事人聲明之證據而得心證，為發現真實認
為必要時，得依職權調查證據。民事訴訟法第二百八十八條第一項定有明文。查兩造
對於系爭房地之訂約者與合建者之主張不一，原審逕以合建後登記於游阿朝名下房地
多達十數筆，而認定系爭建物之合夥之當事人為上訴人、地主李水土及游阿朝。惟依
七十二年十月三十日李水土出具之切結書及配置圖所載，李水土分得七棟、游阿朝分
得十二棟、上訴人分得三棟（見一審卷四七、四八頁），核與被上訴人所稱，地主分
得八棟，游阿朝分得十四棟不符，卻與上訴人所主張者相符。茍合建契約係被上訴人
之先夫游阿朝與地主李水土所簽訂，何以有如此之差異？雖上訴人所聲請向花蓮縣稅
捐稽徵處、台灣花蓮地方法院檢察署調查之資料因故無法提供；證人林柏鴻及林錫麒
之證言或資料已失或日久已忘或不知情，然原審是否不得依職權調查地主李水土而發
現本件之訂約者為何人及何以被上訴人能分得十二棟房屋、上訴人分得三棟房屋之真
相？其未明確調查審認，遽認為上訴人無其他積極證據以資認定其對系爭土地有何權
利，進而為其不利之論斷，亦難昭折服。上訴論旨，指摘原判決不當，求予廢棄，非
無理由。
據上論結，本件上訴為有理由，依民事訴訟法第四百七十七條第一項、第四百七十八
條第一項，判決如主文。
中      華      民      國    九十二    年      八      月    二十一    日
                              最高法院民事第七庭
                                  審判長法官  朱  建  男
                                        法官  蘇  達  志
                                        法官  沈  方  維
                                        法官  劉  福  來
                                        法官  鄭  玉  山
      右正本證明與原本無異
                                              書  記  官
中      華      民      國    九十二    年      九      月      一      日
                                                                       ：


司法院資訊處製作；財團法人民間司法改革基金會備份。
